【裁判字號】    99,交上訴,143
【裁判日期】    991111
【裁判案由】    公共危險
【裁判全文】
臺灣高等法院刑事判決               99年度交上訴字第143號
上  訴  人  臺灣板橋地方法院檢察署檢察官
被      告  甲○○
上列上訴人因被告公共危險案件，不服臺灣板橋地方法院99年度
交訴字第85號，中華民國99年8 月19日第一審判決（起訴案號：
臺灣板橋地方法院檢察署99年度偵字第4170號），提起上訴，本
院判決如下：
    主  文
原判決關於肇事逃逸部分撤銷。
甲○○犯肇事致人死亡逃逸罪，處有期徒刑陸月，如易科罰金，
以新台幣壹仟元折算壹日。
    事  實
一、甲○○未考領有普通小型車駕駛執照，緣甲○○受僱於譚曉
    雅之夫，擔任工地臨時工，負責搬運工地物品及清掃工地之
    工作，於民國（下同）99年1 月21日，甲○○向譚曉雅借用
    譚曉雅之父譚坤星所有之車號V4-8753 號自用小貨車以搬運
    私人用鞋櫃，用畢，於99年1 月21日晚間，甲○○即無照駕
    駛車號V4 -8753號自用小貨車自臺北縣新莊市○○街109 號
    6 樓B2室住處出發，沿臺北縣新莊市○○街往民樂街方向行
    駛，欲前往臺北縣林口鄉之譚曉雅住處歸還該車，於同日晚
    間11時34分許，行經臺北縣新莊市○○街與復興路口左轉復
    興路（往思源路方向）時，本應注意汽車行駛時，駕駛人應
    注意車前狀況，並隨時採取必要之安全措施，且依當時天候
    晴，夜間有照明光線，路面乾燥、無缺陷、無障礙，視距良
    好，並無不能注意之情事，適有陳美惠步行於上揭交岔路口
    行人穿越道上欲穿越復興路（民樂街往福樂街方向），竟疏
    未注意車前狀況，其所駕駛之車號V4-8753 號自用小貨車車
    頭正面偏左側遂直接撞擊陳美惠，致陳美惠倒地，受有頭部
    外傷、顱骨骨折併右側硬腦膜下出血及嚴重腦水腫等傷害，
    經警據報前往現場處理，並將陳美惠送往衛生署臺北醫院急
    救，陳美惠仍於99年1 月23日下午4 時20分許，因中樞神經
    衰竭不治死亡（甲○○所涉過失致人於死部分，業經原審判
    處罪刑在案）。而甲○○於上揭時地肇事後，明知已駕駛動
    力交通工具肇事致人傷亡，雖有下車查看，並在路人林清山
    報警時協助查看現場門牌號碼以告知警方現場位置，惟並未
    採取救護或其他必要措施，亦未等候警方前往現場處理，即
    在告知林清山記下其車號後駕車逃逸。嗣經警調閱肇事現場
    附近路口監視錄影畫面查知可疑肇事車輛之車號，經通知車
    主後，甲○○始於99年1 月22日下午7 時32分許，自行至臺
    北縣政府警察局新莊分局新莊派出所製作筆錄，始查悉上情
    。
二、案經臺灣板橋地方法院檢察署檢察官相驗後簽分偵查起訴。
    理  由
壹、程序部分：
    本件檢察官起訴被告甲○○涉犯刑法第276 條第2 項之業務
    過失致死及同法第185 條之4 肇事逃逸等罪嫌，其中業務過
    失致死部分業經原審判處有期徒刑10月，另肇事逃逸部分，
    則經原審諭知無罪在案，被告就原審判決並未提起上訴，僅
    檢察官就前開肇事逃逸無罪部分提起上訴，此有檢察官上訴
    書在卷可憑（見本院卷第11頁）。是本件被告被訴業務過失
    致死部分，被告及檢察官既均未提起上訴而確定在案，即已
    非本院審究之範圍，合先敘明。
貳、證據能力之認定部分：
一、按被告以外之人（包括證人、鑑定人、告訴人、被害人及共
    同被告等）於審判外之陳述雖不符刑事訴訟法第159 條之1
    至之4 等4 條之規定，而經當事人於審判程序同意作為證據
    ，法院審酌該言詞陳述或書面陳述作成時之情況，認為適當
    者，亦得為證據；當事人、代理人或辯護人於法院調查證據
    時，知有刑事訴訟法第159 條第1 項不得為證據之情形，而
    未於言詞辯論終結前聲明異議者，視為有前項之同意，同法
    第159 條之5 定有明文。立法意旨在於傳聞證據未經當事人
    之反對詰問予以核實，原則上先予排除。惟若當事人已放棄
    反對詰問權，於審判程序中表明同意該等傳聞證據可作為證
    據；或於言詞辯論終結前未聲明異議，基於尊重當事人對傳
    聞證據之處分權，及證據資料愈豐富，愈有助於真實發見之
    理念，且強化言詞辯論主義，使訴訟程序得以順暢進行，上
    開傳聞證據亦均具有證據能力。查本件下列所引用之被告以
    外之人於審判外之供述證據，因公訴人及被告均已於本院審
    理程序表示無意見（見本院卷第43頁反面、第54頁反面至55
    頁），且迄至言詞辯論終結前未再聲明異議，而本院審酌上
    開供述等證據資料製作時之情況，無不當取供及證明力明顯
    過低之瑕疵，認以之作為證據應屬適當，故揆諸前開規定，
    認前揭證據資料應有證據能力。
參、認定被告甲○○犯罪所憑之證據及理由：
一、訊據被告甲○○固坦承上揭無照駕駛自小貨車肇事致被害人
    陳美惠死亡，及肇事後僅下車查看，並在路人林清山報警時
    協助查看現場門牌號碼以告知警方現場位置，惟並未採取救
    護或其他必要措施，亦未等候警方前往現場處理，即在告知
    林清山記下其車號先行離去等事實不諱，惟矢口否認有肇事
    逃逸之犯意，辯稱：當時伊係緊張，又急著還車，沒想到要
    先救人，沒有要逃逸的意思云云。經查：
  (一)本件被告無照駕駛汽車肇事致被害人陳美惠死亡等節，業據
    被告於原審審理時供認不諱，核與證人即報案人林清山先後
    於警詢時、偵訊時及證人即到場處理員警陳奇宏於原審審理
    時具結證述情節互核大致相符；此外，並有車號V4 -8753號
    自用小貨車行車執照乙份、現場監視錄影光碟翻拍照片8 張
    、現場照片4 張、車號V4-8753 號自用小貨車照片14張、被
    害人陳美惠所著衣物照片6 張、道路交通事故現場圖乙紙、
    道路交通事故調查報告表(一)、(二)各乙紙、現場勘查報告乙份
    及現場勘查照片64張等附卷可稽。而被害人陳美惠因本件交
    通事故，受有頭部外傷、顱骨骨折併右側硬腦膜下出血及嚴
    重腦水腫等傷害，經送往衛生署臺北醫院急救，仍於99年1
    月23日下午4 時20分許，因中樞神經衰竭不治死亡乙情，亦
    有衛生署臺北醫院診斷證明書乙紙在卷可佐，復經檢察官督
    同檢驗員相驗屬實，製有勘驗筆錄、相驗屍體證明書、檢驗
    報告書等在卷可稽，自堪認為真實。
  (二)被告雖否認有肇事逃逸之故意，並辯稱如上。惟按汽車駕駛
    人駕駛汽車肇事致人受傷或死亡者，應即採取救護措施及依
    規定處置，並通知警察機關處理，不得任意移動肇事汽車及
    現場痕跡證據，道路交通管理處罰條例第62條第3 項前段定
    有明文。查被告於夜間無照駕駛自小貨車肇事後，固曾下車
    查看，惟仍於明知被害人倒地不起，需採取救護措施，並通
    知警察機關處理，不得任意移動肇事汽車及現場痕跡證據之
    情形下，竟僅要當時在場之路人林清山記下其車號並告稱有
    事要處理等語後，即逕自駕車離去，未採取救護或其他必要
    措施，亦未等候警方前往現場處理等情，業據被告供認在卷
    ，核與證人即在場路人林清山先後於警詢時供述：「我下車
    查看該名婦人時，該小貨車駕駛也正好走過來查看該婦人情
    況，我打電話報警時，有請小貨車駕駛幫我查看住址，我報
    警之後，該小貨車駕駛有要過去移動該名婦人至路邊，我叫
    該駕駛人不要移動現場，等警方來處理，然後該駕駛人一直
    在講電話，然後該駕駛人就跟我說有事要先離開，然後請我
    記他車牌，說他的車子是公司車，有事可以找他，……然後
    該駕駛人就開車離開現場，我當時有記車號，然後就忘記，
    因為當時我不知道是該車撞到婦人，所以沒有特別去記車號
    ，該車離開現場時，警方還沒有到現場，警方到現場時我已
    經忘記車號；我在現場時，該駕駛人沒有表示是他撞到該名
    婦人，我不知道他是肇事者，我當時認為他也是經過下來幫
    忙的」等語（見99年度相字第143 號卷第12頁），嗣於偵查
    中具結證述：「我是看到已經有1 個婦人躺在地上，前面有
    1 個小貨車，有1 個男子下車，當時我要報案叫救護車，我
    請他幫我看一下旁邊的地址，他有報給我地址，他知道我要
    打給誰，我有說要報案；他幫我看完住址後，我要他等警察
    來再移動婦人身體，他當時在講電話，他有等了一下才跟我
    講，他說他有事要先離開，他是單純叫我記下車牌號碼，沒
    有告知我車號多少；被告離開時，救護車、警車都還沒有到
    達，現場我有和另外1 個騎機車的人幫忙擋其他車子」等語
    （見99年度偵字第4170號卷第10、11頁）大致相符，顯見被
    告於肇事後，僅有下車查看，見被害人躺在地上，並未採取
    任何救護措施或通知警察機關前來處理，且於途經該處之路
    人即證人林清山見狀即撥打電話報警、呼叫救護車時，被告
    亦僅應證人林清山之請求，幫忙查看附近門牌號碼以告知警
    方現場位置，並未告知證人林清山關於自己即為肇事者，僅
    要林清山記下其車號後，即先行駛離現場無訛。被告於肇事
    後自始即欲逃避本件肇事之責任，亦無即時救助被害人之意
    。是其駕駛動力交通工具肇事後，並未採取任何協助救護相
    關措施或報警處理，亦未將自己之個人資料或聯絡方式留給
    在場之其他民眾，其雖曾短暫停留現場，但並未積極施予救
    助，即逕自離去，其肇事逃逸之心態及客觀犯行至為明確。
    縱被告有於駕車駛離前，要路人林清山記下其車號乙節，然
    依證人林清山所述被告固有要伊記下車號，但因被告並未表
    示自己即為肇事者，故於警察到場後，伊即已忘記車號等語
    觀之，證人林清山與被告原不相識，被告復未向其表明自己
    即為肇事者，並提供姓名年籍資料供該路人於員警到場後憑
    以辦理相關事宜，即駕車離去，證人林清山以為被告亦係駕
    車經過下來幫忙之路人而將其車號遺忘，亦屬事理之常，尚
    不足為有利於被告之認定。被告前開所辯，應屬犯後飾卸之
    詞，尚無足採。
  (三)本件事證已臻明確，被告犯行洵堪認定，應予依法論科。
二、核被告所為，係犯刑法第185 條之4 之肇事逃逸罪。原審以
    不能證明被告該部分之犯罪，諭知無罪之判決，尚有未洽。
    檢察官上訴意旨執此指摘原判決不當，為有理由，自應由本
    院將原判決關於此部分予以撤銷。爰審酌被告無照駕駛自小
    貨車肇事，並致被害人死亡，且肇事後竟不及時予以傷者必
    要之救助或報警處理，反而逃離現場，及其素行、智識程度
    ，犯後態度等一切情狀，改量處如主文第2 項所示之刑，並
    諭知易科罰金之折算標準，以資懲儆。
據上論結，應依刑事訴訟法第369 條第1 項前段、第364 條、第
299 條第1 項前段，刑法第185 條之4 、第41條第1 項，判決如
主文。
本案經檢察官田炳麟到庭執行職務。
中    華    民    國    99    年    11    月    11    日
                  刑事第十四庭  審判長法  官  陳志洋
                                      法  官  遲中慧
                                      法  官  謝靜慧
以上正本證明與原本無異。
如不服本判決，應於收受送達後10日內向本院提出上訴書狀，其
未敘述上訴之理由者並得於提起上訴後10日內向本院補提理由書
（均須按他造當事人之人數附繕本）「切勿逕送上級法院」。
                                      書記官  陳泰寧
中    華    民    國    99    年    11    月    17    日
附錄本案論罪科刑法條全文：
中華民國刑法第185條之4
（肇事遺棄罪）
駕駛動力交通工具肇事，致人死傷而逃逸者，處 6 月以上 5 年
以下有期徒刑。

司法院資訊處製作；財團法人民間司法改革基金會備份。
